臺灣雲林地方法院民事判決　　　　　　　94年度簡上字第47號
上　訴　人　三玄營造有限公司
法定代理人　乙○○
訴訟代理人　甲○○
被上訴人　　丙○○
上列當事人間請求確認本票債權不存在事件，上訴人對於中華民
國94年8 月12日臺灣雲林地方法院虎尾簡易庭94年度虎簡字第11
9 號第一審判決提起上訴，本院於民國94年12月14日言詞辯論終
結，判決如下：
    主  文
上訴駁回。
第二審訴訟費用由上訴人負擔。
    事實及理由
一、被上訴人經本院通知，未於言詞辯論期日到場，核無民事訴
    訟法第386 條各款所列之情形，爰依上訴人之聲請，由其一
    造辯論而為判決。
二、被上訴人起訴主張：
  (一)被上訴人與上訴人前於民國91年間，因上訴人將其所承攬斗
    六國中綜合球場工程案轉包與被上訴人，工程完竣後，上訴
    人拒不給付工程款，經被上訴人對於上訴人提起給付工程款
    訴訟，業經本院92年訴字第311 號判決、臺灣高等法院台南
    分院93年上易字第163 號判決上訴人應給付被上訴人新台幣
    （下同）395,819 元。
  (二)被上訴人向上訴人承包工程期間，百分之六十工程款應按進
    度給付，被上訴人向上訴人請領時，第一次上訴人以現金支
    付，第二次以後均以支票給付，但要求被上訴人開立同面額
    本票，作為工程保固之用。附表編號一票面金額289,961 元
    之本票，即對應「付款清單」（92年訴字第311 號卷宗第39
    頁）上已編號請款197,961 元，及編號82,800元（合計
    金額280,761 元）。蓋被上訴人於91年4 月間，向上訴人請
    款時，原本欲請領金額280,961 元，故而開立附表編號一之
    本票，但遭上訴人折價200 元，所以實際僅領得280,761 元
    （即上述編號之款項）。至於附表編號二票面金額4 萬
    元之本票，則係被上訴人於91年12月間，向上訴人請領剩餘
    百分之四十工程款時，按被上訴人計算應該還有8 、90萬元
    之工程款項，但上訴人表示僅餘40,000元之工程款，而交付
    被上訴人1 張40,000元的支票以為工程款之支付，並要求被
    上訴人簽發附表編號二之本票以為擔保，被上訴人不得已始
    簽發附表編號二之本票予上訴人。被上訴人當場也向上訴人
    表示：其前後簽發多紙本票，上訴人是否應一併歸還？上訴
    人表示同意歸還，並在「付款清單」上書寫「保留在本公司
    之本票彙整後交還丙○○先生」等文字，但事後上訴人僅退
    還8 張本票予被上訴人，仍扣留系爭二紙本票未歸還上訴人
    。
  (三)上訴人在兩造間之給付工程款訴訟（本院92年訴字第311 號
    、臺灣高等法院台南分院93年上易字第163 號）中，即曾主
    張「借款利息」之抵銷，但經判決認定兩造間並無借貸關係
    ，亦無利息負擔問題；此外，確定判決也認定兩造間為「工
    程轉包」關係，並非「借牌」關係，自無借牌費用可言。詎
    上訴人竟於94年6 月28日持系爭二紙本票，向本院聲請本票
    裁定准許強制執行，並經本院於94年6 月29日，以94年度票
    字第495 號裁定准許強制執行。
  (四)實則，系爭二紙本票係因被上訴人承攬上訴人所承包之工程
    ，為請領工程款，經上訴人要求所簽發之保固本票，而兩造
    間除工程轉包關係外，別無借貸關係存在，上訴人將系爭二
    紙本票聲請本票裁定准予強制執行，實屬無據，為此，提起
    本件訴訟，請求確認本票債權不存在等語。
三、上訴人則以：系爭本票並非保固本票，而係被上訴人向上訴
    人借款時所簽發，被上訴人向上訴人借款之目的，係為支付
    下包廠商工程款等語，資為抗辯。
四、本件原審為被上訴人全部勝訴之判決，上訴人全部聲明不服
    ，求為廢棄原判決，並駁回被上訴人第一審之訴；被上訴人
    則求為判決駁回上訴。
五、兩造不爭執之事實：
    系爭二紙本票確係被上訴人所簽發予上訴人。
六、得心證之理由：
    本件上訴人主張被上訴人係因向其借款而簽發系爭二紙本票
    予上訴人，惟為被上訴人所否認，並以前揭情詞置辯，是本
    件之爭點在於兩造間是否確有借貸關係存在？系爭二紙本票
    是否因被上訴人向上訴人借款所簽發？經查：
  (一)按確認法律關係之訴，非原告有即受確認判決之法律上利益
    者，不得提起之，民事訴訟法第247 條第1 項前段定有明文
    。所謂有即受確認判決之法律上利益，係指法律關係存否不
    明確，原告在法律上之地位有不安之狀態存在或有受侵害之
    危險，而此種不安之狀態或危險，能以確認判決除去者而言
    。本件上訴人既持系爭二紙本票向本院聲請裁定，並經本院
    以94年度票字第495 號民事裁定准予強制執行在案，就被上
    訴人而言，該本票債務在未經確定判決確認其不存在以前，
    仍有隨時受強制執行之危險，此等危險必須以確認判決方得
    除去，是被上訴人請求確認上訴人持有系爭本票之債權不存
    在，應認有即受確認判決之法律上利益，合先敘明。
  (二)次按當事人主張有利於己之事實者，就其事實有舉證之責任
    ，民事訴訟法第277 條定有明文。又本票固為無因證券，票
    據債務人不得以自己與發票人或執票人前手間所存在之抗辯
    事由對抗執票人。然發票人究非不得以自己與執票人間所存
    之抗辯事由對抗執票人，此觀票據法第13條前段之反面解釋
    即明。惟因票據為無因證券，執票人行使票據上之權利，原
    則就其如何取得該票據之原因事實，毋庸負舉證之責。反之
    ，票據債務人如以其自己與執票人間所存抗辯事由對抗執票
    人，即應由票據債務人就此項事由負舉證之責。然發票人一
    旦提出其基礎原因關係（如消費借貸）不存在之對人抗辯，
    執票人自應就該基礎原因關係存在之積極事實負舉證之責任
    。故發票人與執票人倘係授受本票之直接當事人，發票人即
    非不得重疊為其交付本票之原因基礎關係如消費借貸關係不
    存在之抗辯。從而，若執票人自認其係因貸款予發票人而直
    接收受本票，而發票人則提出其基礎原因關係不存在之對人
    的抗辯，則執票人對於已交付借款，消費借貸關係有效成立
    之事實，自應負舉證責任（最高法院74年度台上字第145 號
    判決、最高法院81年度台上字第879 號判決參照）。
  (三)本件上訴人主張被上訴人向伊借款，因而簽發系爭二紙本票
    予上訴人等語，為被上訴人所否認，並辯稱：系爭二紙本票
    係因被上訴人承攬上訴人所承包之工程，為請領工程款，經
    上訴人要求所簽發之保固本票，兩造間並無借貸關係存在等
    語。是自應由上訴人就兩造間借貸關係存在之事實負舉證責
    任。經查：上訴人於本院審理雖主張：「因為我和被上訴人
    間沒有約定事先要給付工程款的六成，所以被上訴人才來向
    我借款給付工程款項。」「（問：借款有無簽立借據？）沒
    有。」「（問：借款如何交付給被上訴人？）被上訴人向我
    借錢，我開票給下包，被上訴人在計價單上有簽名，錢不是
    直接交給被上訴人，票是我直接交付給下包。」等語（見本
    院94年11月4 日準備程序筆錄），並提出其上工程名稱記載
    丙○○借支款，工程項目記載借款，金額為40,000元，於備
    註欄並註明：分開票三張（係許先生付林清文工資款）92.1
    .27 ＄13400 元、92.2.27 ＄13300 元、92.3.27 ＄13300
    元，合計40,000元，於領款人簽章欄並有被上訴人丙○○之
    親筆簽名之三玄營造有限公司之廠商請款估價單1 紙為證。
    惟為被上訴人所否認，並以上揭情詞置辯。惟查，上訴人前
    於89年8 月間，向訴外人斗六國中承攬雲林縣斗六國中綜合
    球場新建工程，嗣將上開工程全部轉包予被上訴人施作之事
    實，業經本院92年訴字第311 號、臺灣高等法院台南分院93
    年上易字第163 號判決認定明確，並經本院調取上開卷宗核
    閱屬實，復有判決書2 份在卷可按，堪認被上訴人主張兩造
    間有工程承攬關係存在一節為真。而上訴人既為上開工程之
    承攬人，其於承攬上開工程後，復將上開工程全部轉包予被
    上訴人施作，則上訴人自負有給付工程款予被上訴人之義務
    。且上開廠商請款估價單上所列40,000元之款項，前經被上
    訴人於前開給付工程款訴訟（本院92年訴字第311 號判決、
    臺灣高等法院台南分院93年上易字第163 號給付工程款事件
    ）中，列為上訴人已經給付被上訴人工程款項中之模版工資
    ，並為兩造所不爭執，核與上開廠商請款估價單上工程名稱
    及工程項目之記載已有未合，則上開廠商請款估價單上工程
    名稱及工程項目之記載是否確與事實相符，且其上所載之款
    項，是否確為兩造約定之借款，已非無疑。況且，縱認上開
    廠商請款估價單1 紙足以證明兩造間確有如前開廠商請款估
    價單上所載之借款約定，然上訴人仍未能舉證證明兩造於有
    借款約定後，確已逕將借款交予兩造所約定下包，而以縮短
    給付之方式，完成借款之給付，自無從認定上訴人確有將系
    爭二紙本票所載金額之借款交付予被上訴人，借貸契約業已
    成立。
  (四)綜上，上訴人主張兩造間有借貸關係存在，而由被上訴人簽
    發系爭二紙本票予上訴人云云，難認屬實。從而，被上訴人
    請求確認上訴人所持有被上訴人所簽發之系爭二紙本票債權
    不存在，為有理由，應予准許。原審為被上訴人勝訴之判決
    ，於法並無不合，上訴意旨仍執陳詞指摘原判決不當，並聲
    明求為廢棄改判，為無理由，應予駁回。
  (五)本件事證已臻明確，兩造其餘之攻擊防禦方法，核與本件判
    決結果無影響，爰不一一論述，併此敘明。
七、據上論結，本件上訴為無理由，依民事訴訟法第436 條之1
    第3 項、第449 條第1 項、第78條，判決如主文。
中　　華　　民　　國　　94　　年　　12　　月　　28　　日
                  民事第二庭    審判長  陳宏卿
                                法  官  趙思芸
                                法  官  冷明珍
以上正本係照原本作成
本判決不得上訴。
中　　華　　民　　國　　94　　年　　12　　月　　28　　日
                                書記官  朱克文
附表：
┌─┬──────┬──────┬───────┬─────┬──────┐
│編│ 發  票　日 │ 金　　　額 │到　 期　　日 │本票號碼  │利息起算日  │
│號│　　　　　　│　（新台幣）│　　　　　　　│　　　    │            │
│　│　　　　　　│            │              │          │            │
├─┼──────┼──────┼───────┼─────┼──────┤
│１│91年4 月9 日│289,961元   │              │056193    │91年12月31日│
│  │            │            │              │          │            │
│  │            │            │              │          │            │
├─┼──────┼──────┼───────┼─────┼──────┤
│２│91年12月20日│40,000元    │92年4月27日   │012052    │92年4月27日 │
│  │            │            │              │          │            │
└─┴──────┴──────┴───────┴─────┴──────┘
